臺灣高雄地方法院民事判決　九十二年度訴字第二○○一號
　　原　　　告　乙○○
　　　　　　　　丙○○
　　訴訟代理人　陳慧博律師
　　被　　　告　丁○○
　　　　　　　　戊○○○
右當事人間請求損害賠償事件，經本院於民國九十三年八月十一日言詞辯論終結，判
決如左：
    主    文
原告之訴及假執行之聲請均駁回。
訴訟費用由原告負擔。
    事  實  及  理  由
一、原告主張：訴外人蔡日昇於民國九十年七月七日死亡，伊等為蔡日昇之法定繼承
    人（蔡日昇之配偶蔡陳素華業已拋棄繼承），惟被告丁○○、戊○○○（即蔡日
    昇之兄、嫂）竟於九十年七月九日，冒用蔡日昇名義將其於高雄縣彌陀鄉農會之
    定期存款新台幣（下同）一百四十五萬元（下稱系爭定存）解約後，轉存入蔡日
    昇於該農會所開立之活期存款帳戶內（帳號0000000號、下稱系爭帳戶）
    ，再共同將系爭帳戶內一百四十五萬七千八百九十八元之存款提領一空，而丁○○又向伊等表示願意代辦蔡日昇之勞保死亡給付，伊等即將身分證及印章均交給
    丁○○，詎被告於領得勞保給付六十四萬零五百元後，僅電匯二十萬元與伊等，
    其餘四十萬零五百元則全數侵吞入己。爰本於共同侵權行為、不當得利及委任之
    法律關係，提起本訴。並聲明請求：(一)被告應連帶給付原告一百八十九萬八千三
    百九十八元，及自起訴狀繕本送達翌日起至清償日止，按年息百分之五計算之利
    息。(二)願供擔保為假執行宣告之判決。
二、被告則以：系爭帳戶原本即係伊等在使用，帳戶之印章及存摺亦由伊等保管，而
    系爭定存是由丁○○以自己之存款所存入，伊等自有權提領帳戶內之款項，再勞
    保給付部分除電匯給原告之二十萬元外，其餘已由伊父蔡金章取走，並非伊等據
    為己有，況蔡日昇生前均由丁○○照顧其生活起居，支出扶養費用，蔡日昇之喪
    葬費用亦係由丁○○所支付，是就此部分應抵銷之等語，資為抗辯。並聲明：原
    告之訴駁回，如受不利判決，願供擔保免為假執行。
三、原告主張蔡日昇於九十年七月七日死亡，其等為蔡日昇之法定繼承人（蔡日昇之
    配偶蔡陳素華已拋棄繼承），被告於九十年七月九日將系爭定存解約轉存入系爭
    帳戶，並提領帳戶內之全部存款一百四十五萬七千八百九十八元，又其等有將身
    分證及印章交給丁○○辦理蔡日昇之勞保給付，而丁○○於領得六十四萬零五百
    元之勞保金後，僅匯款二十萬元與原告等情，業據其提出相驗屍體證明書影本、
    系爭帳戶交易明細表及戶籍謄本各一份為證，並為被告所不爭執，復經本院依職
    權調閱台灣高雄地方法院檢察署九十一年度調偵字第五０九號偵查卷宗（下稱前
    開偵查卷宗）查核結果，有蔡日昇之勞保給付申請書、核定通知書及勞保給付匯
    票（號碼Ｇ0000000號、面額六十四萬零五百元、下稱系爭匯票）各一份
    在卷可稽，則其此部分主張，自堪信為真實。
四、原告主張系爭定存款項及系爭帳戶內之存款均為蔡日昇所有，是蔡日昇死亡後即
    由其等繼承，被告擅將系爭定存解約並將帳戶內之存款提領一空，已構成共同侵
    權行為等語。被告則以：系爭帳戶原本即係伊等在使用，而系爭定存款項亦由丁○○所存入等語，資為抗辯。是此部分之爭點應為：蔡日昇是否僅為系爭定存及
    帳戶之名義人，而實際是由被告使用系爭帳戶，定存款項亦為丁○○所有？經查
    ：
  (一)原告主張系爭定存單上記載之存款人及系爭帳戶戶名均為蔡日昇一節，為被告所
    不爭執，並經本院調閱前開偵查卷宗核閱屬實。惟查，系爭定存一百四十五萬元
    係分三筆存入（如附表所示），分別於九十年一月五日存入五十五萬元、於九十
    年五月九日存入四十萬元及於九十年六月十一日存入五十萬元，有如附表所示之
    定存單影本六份可稽；而丁○○於九十年一月五日自其於高雄縣彌陀鄉農會之帳
    戶（帳號0000000號）內提領五十五萬元，於九十年五月九日再自其前開
    帳戶內提領四十萬元，且該兩筆款項均轉入定存，亦有取款憑條及存摺影本二份
    可憑（均見上開偵查卷中警卷第二十一頁至三十三頁），是丁○○該二次提款之
    日期及金額，核與上開前兩筆定存存入之日期及金額完全相符，足見前二筆定存
    應係由丁○○以自己之存款所存入。
  (二)再丁○○雖於九十年六月十一日僅自其前開帳戶中提領二十萬元，惟其抗辯：第
    三筆定存除前開提領之二十萬元外，係加上訴外人甲○○交與其之二十九萬五千
    五百元及其自行補足四千五百元後所存入等語。經查，證人甲○○於本院審理時
    結證稱：我有拿支票（支票號碼AL0000000、發票日九十年六月八日、面額二十
    九萬五千五百元）向丁○○借款，後來在九十年六月八日跳票了，我就拿現金二
    十九萬五千五百元去向丁○○換回該張支票，現在票還在我這裡等語（見本院九
    十三年八月十一日筆錄），復有丁○○提出該張支票、退票理由單及代收票據憑
    摺影本各一份為證，足見丁○○前開抗辯應非子虛，是可認第三筆五十萬元之定
    存亦應係由丁○○以自己之現款所存入。再佐以證人即彌陀鄉農會職員林淑玲、
    林育秀於偵查中亦證稱：系爭帳戶平日均係由戊○○○持印章、存摺來辦理提存
    款，從未見過蔡日昇來辦理存款等語明確（見上開偵查卷九十一年十月四日偵訊
    筆錄），足見系爭帳戶平日並非由蔡日昇所使用，益可證被告抗辯系爭帳戶係由
    其等所使用，帳戶之印章、存摺亦均由其等保管一節，洵屬可採。
  (三)按當事人約定，一方以他方名義存款於金融機關，名義人僅單純出借名義，對存
    款無管理、處分之權，存單、印章、存摺均由借用人持有，借用人並得自由提、
    存款之消極信託契約，借用人之提款行為，乃權利之行使，無侵害名義人權利可
    言，於名義人死亡後之提款行為，亦難謂侵害名義人之繼承人之權利，最高法院
    八十八年度台上字第一七二五號裁判意旨可資參照。系爭帳戶之印章、存摺既係
    由被告所保管，被告並得自由提、存款，且系爭定存款項均由丁○○以自己之財
    產所存入，業如前述；則縱系爭定存單記載之存款人及帳戶戶名均為蔡日昇，其
    亦僅係單純出借名義，對存款無管理、處分之權，揆諸上開裁判意旨，丁○○於
    蔡日昇死亡後，將系爭定存解約並提領系爭帳戶內之存款，亦難謂侵害原告之權
    利，自未對原告有何侵權行為或不當得利之情形。
五、原告主張其等將身分證及印章交給被告辦理蔡日昇之勞保給付，而被告於領得六
    十四萬零五百元之勞保金後，僅匯款二十萬元與原告，尚有四十四萬零五百元未
    交付原告一節，為被告所不否認，業如前述；然被告仍抗辯：其餘四十四萬零五
    百元已由其父蔡金章取走等語，並提出蔡金章出具之收據一紙為證。惟按受任人
    因處理委任事務，所收取之金錢、物品及孳息，應交付於委任人，此為民法第五
    百四十一條第一項所明定；原告將身分證及印章交給丁○○辦理蔡日昇之勞保給
    付，應可認係與丁○○成立委任關係，則丁○○因處理申請蔡日昇勞保給付此一
    委任事務，而收取之保險金六十四萬零五百元，自有交付原告之義務，是丁○○
    尚不得以勞保金已由其父取走為由而免責，是原告依民法第五百四十一條第一項
    請求丁○○給付四十四萬零五百元，自屬有據。至原告主張戊○○○亦須負連帶
    給付責任，惟原告當時係將身分證及印章交給丁○○，且無證據證明其有與戊○○○成立委任關係，是原告自不得依民法第五百四十一條第一項向戊○○○為請
    求；再原告以戊○○○有於系爭匯票背書並持以領款，而認戊○○○對其等有侵
    權行為，惟戊○○○抗辯其對於丁○○與原告間之委任事務並不清楚，只是受丁○○之託去領款等語，原告復未舉證戊○○○知悉其等與丁○○間之委任事務為
    何，且戊○○○於領得勞保給付後亦未據為己有，自難僅因其有於系爭匯票背書
    並持以領款，遽論其已不法侵害原告之權利，是原告依據委任或侵權行為之法律
    關係，向戊○○○請求給付四十四萬零五百元，均無理由，不應准許。
六、按二人互負債務，而其給付種類相同，並均屆清償期者，各得以其債務，與他方
    之債務，互為抵銷，此為民法第三百三十四條第一項所明定。本件丁○○固應給
    付原告四十四萬五千元（即應給付原告二人各二十二萬零二百五十元），業如前
    述；惟其抗辯：其多年來均照顧蔡日昇之生活起居，且蔡日昇之喪葬費用亦由其
    所支付，是應以此扶養及喪葬費用抵銷之等語。則此部分爭點應為：丁○○前開
    抵銷之抗辯是否有理由？經查：
  (一)按管理事務利於本人，並不違反本人明示或可得推知之意思者，管理人為本人支
    出必要或有益之費用，得請求本人償還其費用及自支出時起之利息，而管理人係
    為本人盡公益上之義務，或為其履行法定扶養義務，其管理雖違反本人之意思，
    仍有前開費用償還請求權，此為民法第一百七十四條第二項、第一百七十六條所
    明定；再依我國民法扶養制度所由設之社會及倫理精神價值而觀，扶養內容之範
    圍，不僅包括維持日常生活衣、食、住、行之費用，且包括幼少者之教育費及死
    亡者之殯葬費用，是後順位扶養義務人所支出之扶養費及殯葬費，自得依無因管
    理之規定，向前順位之扶養義務人請求償還。
  (二)再按直系血親卑親屬為負扶養義務之第一順位義務人，而受扶養權利者為直系血
    親尊親屬時，並不以無謀生能力者為限，只要不能維持生活者，直系血親卑親屬
    即須負扶養義務，且縱直系血親卑親屬因負擔扶養義務而不能維持自己生活時，
    亦僅能減輕義務，而不得免除義務，此為民法第一千一百十四條、一千一百十五
    條、一千一百十七條及一千一百十八條所明定。是原告既為蔡日昇之直系血親卑
    親，揆諸上開條文規定，原告自成年時起即對蔡日昇負有扶養義務，且此扶養義
    務不以蔡日昇無謀生能力為限，只要其不能維持生活，原告即須負扶養義務，而
    原告之扶養義務亦不得因不能維持自己生活而免除。經查：
  1.丁○○抗辯其於蔡日昇死亡後支出殯葬費用計十五萬七千六百元，業據其提出高
    雄縣彌陀鄉公庫繳款書（納骨塔位及管理費）一份及收據六紙為證，並為原告所
    不爭執（見九十三年八月四日訊問筆錄），則此部分抗辯應為真實。
  2.再丁○○抗辯：蔡日昇自七十九年起即無工作，均由其在扶養及照顧生活起居等
    語。此除據證人蔡金章於偵查中證稱：蔡日昇沒有錢，也沒有工作，精神恍惚，
    常夜間穿衛生衣在外面走動，都是靠我兒子丁○○扶養他，這十一年來蔡日昇之
    妻及兒子都沒有來看他等語（見前開偵查卷九十一年六月二十一日偵訊筆錄），
    而蔡日昇於八十二年八月二日出具之土地所有權移轉同意書中亦記載：「幾年來
    我均沒精神工作，每天均靠大哥昭次照顧三餐及一切費用」等文字，此有丁○○
    提出之上開同意書為證；另原告對於其等自成年後即不曾與蔡日昇同住，亦不曾
    扶養蔡日昇等情亦不否認，是丁○○抗辯蔡日昇無法自行維持生活而由其扶養之
    事實，應可採信。
  3.查原告乙○○於八十五年十二月十六日成年，丙○○於八十九年五月二日成年，
    而其等自成年時起即對蔡日昇負有扶養義務，本院參酌蔡日昇生前之身體及精神
    狀況不佳、原告之經濟能力及身分，並佐以行政院主計處公布之中華民國臺灣地
    區九十二年家庭收支調查報告中，高雄縣每位成年人平均每月收入為二萬零四十
    二元等情狀，認蔡日昇每月之扶養費以二萬元計算為適當，則自乙○○、丙○○
    成年時起至蔡日昇於九十年七月七日死亡時止，應負擔之扶養費各為九十七萬元
    及十五萬元（乙○○以五十六個月計算、丙○○以十五個月計算），再加上前開
    所述之殯葬費用（每人負擔二分之一），乙○○應負擔一百零四萬八千八百元之
    扶養費，而丙○○應負擔二十二萬八千八百元之扶養費；而上開原告應負之法定
    扶養義務，均由丁○○代為履行，丁○○自得依民法第一百七十四條第二項、第
    一百七十六條之規定，請求原告償還之。
  (三)縱前所述，丁○○雖應給付原告四十四萬零五百元（即應給付原告二人各二十二
    萬零二百五十元），惟原告亦應償還丁○○前述支出之扶養費用，則丁○○與原
    告互負債務且給付種類相同，並均屆清償期，丁○○為抵銷之抗辯，自屬可採。
七、綜上所述，原告主張被告共同將系爭定存及帳戶內之存款領走，有侵權行為及不
    當得利之情形，並不可採，再丁○○雖有將代原告領取之勞保給付交付原告之義
    務，惟經抵銷後原告已無餘額可為請求；從而，原告本於侵權行為、不當得利及
    委任之法律關係，請求被告連帶給付一百八十九萬八千三百九十八元，及自起訴
    狀繕本送達翌日起至清償日止，按年息百分之五計算之利息，為無理由，應予駁
    回。
八、原告之訴既經駁回，其假執行之聲請即失所附麗，應併予駁回。
九、據上論結：原告之訴為無理由，依民事訴訟法第七十八條、第八十五條第一項前
    段，判決如主文。
中　　　華　　　民　　　國　　九十三　　年　　　八　　　月　　 三十 　　日
                              臺灣高雄地方法院民事第一庭
~B審判長法　　　官　林紀元
~B      法　　　官　唐照明
~B      法　　　官　盧怡秀
右為正本係照原本作成。
如不服本判決，應於送達後廿日內，向本院提出上訴狀並表明上訴理由，如於本判決
宣示後送達前提起上訴者，應於判決送達後十日內補提上訴理由書（須附繕本）。
中　　　華　　　民　　　國　　九十三　　年　　　八　　　月　　 三十　　 日
~B　　　法院書記官　王敏東
~F0
~T32
附表：
┌────────┬─────┬────────┐
│存入日期        │存單號碼  │面額（新台幣）  │
├────────┼─────┼────────┤
│九十年一月五日  │AA019392  │三十萬元        │
│                ├─────┼────────┤
│                │AA019393  │二十五萬元      │
├────────┼─────┼────────┤
│九十年五月九日  │AA019743  │二十萬元        │
│                ├─────┼────────┤
│                │AA019744  │二十萬元        │
├────────┼─────┼────────┤
│九十年六月十一日│AA019808  │二十五萬元      │
│                ├─────┼────────┤
│                │AA019809  │二十五萬元      │
└────────┴─────┴────────┘
